---
date: 2024-11-01
title: Disrupción y Estructura en redes de producción cietífica 
subtitle:  Un Análisis ERGM Modo-2 al campo de la Ciencia de la Sustentabilidad
author: Roberto Cantillan
show_post_date: true
show_author_byline: true
draft: false
summary: |
    En este análisis examinamos la estructura de colaboración científica en Latinoamérica mediante un ERGM bipartito sobre una red de 45,724 conexiones autor-artículo. Los resultados revelan una baja densidad base compensada por una fuerte tendencia a formar equipos de tamaño medio. Destaca especialmente cómo la disrupción científica se asocia positivamente con la formación de vínculos, Los resultados sugieren que mientras las ciencias sociales y humanidades (SHAPE) tienden a colaborar dentro de su campo, las ciencias STEM muestran patrones más abiertos de colaboración interdisciplinaria. Esto podría reflejar diferencias en las prácticas de investigación: SHAPE con tradiciones más especializadas vs. STEM con mayor apertura a cruces disciplinares.

format: hugo
toc: true
toc-title: "Contenido"
toc-location: right
freeze: auto
---



## Introducción

La ciencia de la sustentabilidad requiere urgentemente de innovación transformadora para abordar desafíos socio-ambientales complejos. Comprender cómo emerge la investigación disruptiva en las redes científicas es, por tanto, crucial. Li et al. (2024) han demostrado una relación inversa entre productividad y disrupción científica, pero los mecanismos estructurales subyacentes a este fenómeno permanecen poco claros, particularmente en el contexto de redes modo-2 que vinculan autores y publicaciones.

Siguiendo a Gondal (2011), entendemos que el análisis de campos científicos emergentes requiere considerar simultáneamente las propiedades micro y macro de las redes de producción de conocimiento. A nivel macro, las redes científicas tienden a exhibir tres propiedades estructurales fundamentales: 1) estructuras centro-periferia, 2) cohesión estructural, y 3) características de mundo pequeño. Estas propiedades emergen de procesos micro como el acoplamiento preferencial, la homofilia y la diferenciación disciplinar.

En campos emergentes como la ciencia de la sustentabilidad, Gondal sugiere que la centralización temprana juega un rol crucial: unos pocos académicos altamente productivos se vuelven fundamentales para el desarrollo y la conectividad del campo. Esta centralización puede explicarse por la necesidad de legitimación en etapas tempranas caracterizadas por bajo consenso y alta incertidumbre. Sin embargo, esta dinámica puede tener implicaciones complejas para la capacidad disruptiva del campo, especialmente considerando la relación inversa entre productividad y disrupción identificada por Li et al. (2024).

Los modelos ERGM proporcionan un marco metodológico robusto para examinar cómo estas dinámicas micro-macro emergen de la interacción entre características individuales y patrones estructurales. A diferencia de aproximaciones tradicionales que analizan separadamente las dinámicas macro y micro, los ERGM permiten modelar explícitamente cómo las características de autores y papers, junto con sus patrones de vinculación, influyen en la estructura general de la red científica. Utilizando el dataset SciSciNet, este trabajo analiza las estructuras emergentes en una red bipartita de co-autoría científica latinoamericana entre 1990-2000, con particular atención a la relación entre disrupción científica y los procesos de centralización temprana propuestos por Gondal.


## Configuración Inicial y Carga de Datos

```{r setup}
#| warning: false
#| message: false

# 1. Cargar paquetes necesarios
library(osfr)
library(tidyverse)
library(ergm)
library(Matrix)
library(network)
library(ggraph)
library(tidygraph)
library(kableExtra)
library(igraph)
library(sna)


# Configurar tema para visualizaciones
theme_set(theme_minimal())
```

```{r load-data}
#| warning: false
#| message: false

# 2. datos 
load("/home/rober/Documents/ricantillan.rbind.io/exampleSite/content/blog/04-twomode-ergm/data/b3_fromlatam_1990_2000.RData")

# 3. Filtrar datos de Latam
#b3_fromlatam <- b3_joined %>%
#  filter(DocType == "Journal") %>%
#  group_by(PaperID) %>%
#  filter(latam_prop >= 0.5 |
#           any(AuthorSequenceNumber == 1 & is_latam == 1)) %>%
#  ungroup()
#
## 4. Filtrar por tiempo
#rm(b3_joined)
#gc()
#b3_fromlatam_1990_2000 <- b3_fromlatam %>% filter(Year < 2000)
```

## Preparación de Datos

Siguiendo la conceptualización de Gondal sobre campos científicos emergentes, es crucial identificar y operacionalizar tres tipos de variables:

  - Indicadores de centralización temprana (ej. productividad, citaciones)
  - Medidas de diferenciación disciplinar (ej. campos STEM vs SHAPE)
  - Métricas de disrupción que capturen la innovación en el campo

La siguiente preparación de datos organiza estas dimensiones:

```{r data-prep}
#| code-fold: show

# 5. Preparación y limpieza
clean_data <- b3_fromlatam_1990_2000 %>%
  filter(!is.na(Disruption),
         !is.na(CitationCount), 
         !is.na(H.index_auth),
         !is.na(Average_C10_auth),
         !is.na(Productivity_auth),
         !is.na(Affiliation_Name),
         !is.na(is_latam),
         !is.na(Institution_Count),
         !is.na(Field_Name),
         !is.na(Field_Type)) %>%
  filter(Field_Type == "Top")

# 6. Estandarización de variables para comparabilidad entre campos
clean_data <- clean_data %>%
  mutate(
    disruption_std = as.vector(scale(Disruption)),
    citations_std = as.vector(scale(log1p(CitationCount))),
    h_index_std = as.vector(scale(log1p(H.index_auth))),
    avg_c10_std = as.vector(scale(log1p(Average_C10_auth))),
    productivity_std = as.vector(scale(log1p(Productivity_auth))),
    # Clasificación disciplinar siguiendo la distinción 
    # teórica entre campos más y menos establecidos
    field_broad = case_when(
      Field_Name %in% c(
        "Biology", "Chemistry", "Computer science",
        "Engineering", "Environmental science", "Geography",
        "Materials science", "Mathematics", "Medicine"
      ) ~ "STEM",
      Field_Name %in% c(
        "Business", "Economics", "Political science", "Sociology"
      ) ~ "SHAPE",
      TRUE ~ NA_character_
    )
  )
```

## Construcción de la Red Bipartita

La perspectiva de Gondal sobre la dualidad estructural sugiere que la estructura del conocimiento emerge de la interacción entre dos modos: autores y documentos. Para capturar esta dualidad, construimos una red bipartita donde:

  - El primer modo (papers) representa los vehículos de conocimiento
  - El segundo modo (autores) representa los productores de conocimiento
  - Los vínculos entre modos capturan las relaciones de autoría

Esta estructura nos permite examinar cómo las propiedades de cada modo contribuyen a la emergencia de patrones macro:

```{r network-construction}
#| code-fold: show

# 7. Atributos por modo siguiendo la dualidad estructural
paper_attributes <- clean_data %>%
  group_by(PaperID) %>%
  slice(1) %>%
  ungroup() %>%
  select(PaperID, disruption_std, citations_std, 
         Institution_Count, Field_Name, field_broad)

author_attributes <- clean_data %>%
  group_by(AuthorID) %>%
  slice(1) %>%
  ungroup()

# 8. Crear matriz de incidencia y red bipartita
papers <- unique(paper_attributes$PaperID)
authors <- unique(author_attributes$AuthorID)

# Matriz de incidencia que captura la dualidad autor-paper
paper_author_matrix <- sparseMatrix(
  i = match(clean_data$PaperID, papers),
  j = match(clean_data$AuthorID, authors),
  x = 1,
  dims = c(length(papers), length(authors))
)
```


## Construcción y Visualización de la Red

La visualización de redes bipartitas presenta desafíos particulares que Gondal (2011) aborda en su análisis. Es crucial representar visualmente las tres propiedades macro que teóricamente caracterizan los campos emergentes: estructura centro-periferia, cohesión estructural y características de mundo pequeño. Para esto, primero necesitamos establecer atributos que nos permitan identificar roles estructurales:


```{r network-attributes}
# Crear la red bipartita con los atributos necesarios
net_bipartite <- network(
  paper_author_matrix,
  matrix.type = "bipartite",
  directed = FALSE
)

# Asignación de atributos siguiendo la teoría de Gondal
# Modo 1 (Papers): Vehículos de conocimiento
net_bipartite %v% "disruption" <- paper_attributes$disruption_std
net_bipartite %v% "citations" <- paper_attributes$citations_std
net_bipartite %v% "inst_count" <- paper_attributes$Institution_Count
net_bipartite %v% "field" <- paper_attributes$Field_Name
net_bipartite %v% "field_broad" <- paper_attributes$field_broad

# Modo 2 (Autores): Productores de conocimiento
net_bipartite %v% "h_index" <- author_attributes$h_index_std
net_bipartite %v% "avg_c10" <- author_attributes$avg_c10_std
net_bipartite %v% "affiliation" <- author_attributes$Affiliation_Name
net_bipartite %v% "is_latam" <- author_attributes$is_latam
net_bipartite %v% "productivity" <- author_attributes$productivity_std
```


## Visualización de la Estructura Centro-Periferia

Siguiendo a Gondal, la estructura centro-periferia es especialmente relevante en campos emergentes. Para visualizarla, necesitamos primero identificar los roles estructurales de los nodos:

```{r}
#| warning: false

# Configuración de roles estructurales
n_vertices <- network.size(net_bipartite)
bipartite_value <- 161  # Número de papers

# Vector para identificar tipos de nodos
is_actor <- rep(FALSE, n_vertices)
is_actor[(bipartite_value + 1):n_vertices] <- TRUE
net_bipartite %v% "is_actor" <- is_actor

# Etiquetas para visualización
node_labels <- rep("Autor", n_vertices)
node_labels[1:bipartite_value] <- "Paper"
net_bipartite %v% "tipo" <- node_labels

# Calculamos grados para el objeto network
node_degrees <- degree(net_bipartite, gmode="graph")
scaled_degrees <- scales::rescale(node_degrees, to = c(2, 15))

# Asignamos los grados como atributo de vértice
net_bipartite %v% "node_size" <- scaled_degrees

ggraph(net_bipartite, layout = "graphopt") + 
  # Edges
  geom_edge_link0(edge_colour = "black", 
                  edge_width = 0.4,
                  alpha = 1) +
  # Nodos
  geom_node_point(aes(fill = tipo,
                      size = node_size,
                      shape = tipo),
                  colour = "white",
                  stroke = 0.5) +
  # Escalas personalizadas
  scale_fill_manual(values = c("Paper" = "#003f5c", 
                              "Autor" = "#ffa600"),
                    guide = guide_legend(override.aes = list(size = 5))) +  # Reducido de 8 a 5
  scale_shape_manual(values = c("Paper" = 24, 
                               "Autor" = 21),
                    guide = guide_legend(override.aes = list(size = 5))) +  # Reducido de 8 a 5
  scale_size_continuous(range = c(2, 6),
                       guide = "none") +
  
  # Tema y leyendas
  theme_graph(background = "white") +
  theme(legend.position = "right",
        legend.box.background = element_rect(color = "black", size = 0.3),
        legend.key.size = unit(1, 'cm'),  # Reducido de 1.5 a 1
        legend.key.height = unit(0.8, 'cm'), # Reducido de 1.5 a 1
        legend.key.width = unit(0.6, 'cm'),  # Reducido de 1.5 a 1
        legend.margin = margin(6, 6, 6, 6),
        legend.text = element_text(size = 10),
        plot.title = element_text(size = 14, face = "bold"),
        plot.subtitle = element_text(size = 11)) +
  
  # Etiquetas
  labs(fill = "Tipo de Entidad",
       shape = "Tipo de Entidad", 
       title = "Red de Colaboración Bipartita",
       subtitle = "")
```


## Propiedades Estructurales de la Red

Siguiendo a Gondal (2011), analizamos tres propiedades estructurales fundamentales de la red bipartita de colaboración científica:

### Estadísticas Descriptivas Básicas

```{r network-stats}
#| output: false

# Estadísticas básicas de la red
summary(net_bipartite, print.adj = FALSE)

# Densidad
network.density(net_bipartite)

# Distancia promedio y diámetro 
geodist <- geodist(net_bipartite)
mean(geodist$gdist[geodist$gdist != Inf])
max(geodist$gdist[geodist$gdist != Inf])
```


```{r}
# Análisis de k-cores
kcores <- kcores(net_bipartite)

# Distribución de k-cores
table(kcores)

# Componentes
components <- component.dist(net_bipartite)
table(components$csize)
```



```{r}
# Crear tabla resumen de estadísticos de red
network_summary <- data.frame(
  Metric = c(
    "Número de nodos (total)",
    "  Papers",
    "  Autores",
    "Enlaces totales",
    "Densidad",
    "Distancia promedio",
    "Diámetro",
    "Distribución k-cores",
    "  k=2",
    "  k=4",
    "Componentes",
    "  Tamaño máximo",
    "  Componentes aislados"
  ),
  Value = c(
    "445",
    "161",
    "284",
    "312",
    "0.003",
    "1.86",
    "8",
    "",
    "424",
    "21",
    "",
    "22",
    "139"
  ),
  Description = c(
    "Total de vértices en la red",
    "Artículos científicos",
    "Investigadores",
    "Vínculos de coautoría",
    "Proporción de vínculos posibles realizados",
    "Número promedio de pasos entre nodos",
    "Máxima distancia entre dos nodos",
    "Distribución de núcleos-k",
    "Nodos con al menos 2 conexiones",
    "Nodos con al menos 4 conexiones",
    "Subgrupos conectados",
    "Tamaño del componente más grande",
    "Número de componentes desconectados"
  )
)

# Mostrar tabla con formato
network_summary %>%
  kable(col.names = c("Métrica", "Valor", "Descripción"),
        caption = "Estadísticas Descriptivas de la Red") %>%
  kable_classic_2(full_width = F) %>% 
  kable_styling(bootstrap_options = c("striped", "hover", "condensed", "responsive")) %>% 
  pack_rows("Características Básicas", 1, 4) %>%
  pack_rows("Medidas de Cohesión", 5, 7) %>%
  pack_rows("Estructura Núcleo-Periferia", 8, 10) %>%
  pack_rows("Fragmentación", 11, 13)
```




## Análisis de Distribución de Grados

Gondal sugiere que en campos emergentes, la distribución de grados debería mostrar señales de centralización temprana. Específicamente, deberíamos observar:

  - Una alta proporción de autores con pocos vínculos
  - Un pequeño grupo de autores altamente conectados
  - Patrones diferentes entre papers y autores


```{r}
degreedist(net_bipartite)
```


```{r}
# Crear dataframes para cada modo
mode1_data <- data.frame(
  grado = c(0, 1, 2, 3, 4, 5, 6, 8),
  frecuencia = c(284, 80, 45, 20, 8, 4, 1, 3),
  modo = "Modo 1 (Papers)"
)

mode2_data <- data.frame(
  grado = c(0, 1, 2, 3, 4, 5),
  frecuencia = c(161, 264, 15, 3, 1, 1),
  modo = "Modo 2 (Autores)"
)

# Combinar los datos
degree_data <- rbind(mode1_data, mode2_data)

# Crear el gráfico
ggplot(degree_data, aes(x = grado, y = frecuencia, fill = modo)) +
  geom_bar(stat = "identity", position = "dodge", alpha = 0.8) +
  scale_fill_manual(values = c( "#ffa600", "#003f5c")) +
  labs(title = "Distribución de Grados",
       subtitle = "",
       x = "Grado",
       y = "",
       fill = "Entidad") +
  theme_minimal() +
  theme(
    plot.title = element_text(face = "bold"),
    legend.position = "bottom"
  ) +
  scale_x_continuous(breaks = 0:8) +
  scale_y_continuous(expand = c(0, 30)) +
  geom_text(aes(label = frecuencia), 
            position = position_dodge(width = 0.9),
            vjust = -0.5,
            size = 3)
```



```{r}
# Para las métricas, usamos funciones de sna
bipartite_metrics <- data.frame(
  node = network.vertex.names(net_bipartite),
  tipo = net_bipartite %v% "tipo",
  degree = degree(net_bipartite, gmode="graph"),
  betweenness = betweenness(net_bipartite),
  eigenvector = evcent(net_bipartite)
) %>%
  group_by(tipo) %>%
  summarise(
    avg_degree = mean(degree),
    max_degree = max(degree),
    avg_betweenness = mean(betweenness),
    avg_eigenvector = mean(eigenvector)
  )

kable(as_tibble(bipartite_metrics), caption = "Resumen centralidad por entidad") %>% 
  kable_classic_2(full_width = F) %>% 
  kable_styling(bootstrap_options = c("striped", "hover", "condensed", "responsive"))
```





## Análisis ERGM: Modelando Mecanismos Generativos

Siguiendo a Gondal (2011), el modelamiento ERGM nos permite examinar los mecanismos micro que generan las estructuras macro observadas. Desarrollamos una estrategia de modelamiento en cuatro etapas, cada una capturando diferentes aspectos teóricos:

  1. **Modelo Base**: Examina la tendencia base a formar vínculos y el efecto de los campos disciplinares
  2. **Modelo de Grados**: Incorpora la geometría ponderada de grados para capturar centralización
  3. **Modelo con Covariables**: Agrega atributos nodales como disrupción y productividad
  4. **Modelo Final**: Integra efectos de interacción y homofilia disciplinar

```{r ergm-models}
#| code-fold: show
#| warning: false
#| message: false

# 10. Modelos ERGM
## 1. Modelo simple 
model_simple <- ergm(
  net_bipartite ~ edges + b1factor("field_broad"),
  control = control.ergm(
    MCMLE.maxit = 5,
    MCMC.samplesize = 1000,
    MCMLE.termination = "Hummel"
  )
)

## 2. Modelo con términos de grado
model_degrees <- ergm(
  net_bipartite ~ 
    edges +
    gwb1degree(decay = 0.25, fixed = T) +
    gwb2degree(decay = 0.25, fixed = T) +
    b1factor("field_broad"),
  control = control.ergm(
    init = c(coef(model_simple), rep(0, 2)),
    MCMLE.maxit = 10,
    MCMC.samplesize = 2000,
    MCMLE.termination = "Hummel"
  )
)

## 3. Modelo con covariables
model_covars <- ergm(
  net_bipartite ~ 
    edges +
    gwb1degree(decay = 0.25, fixed = T) +
    gwb2degree(decay = 0.25, fixed = T) +
    b1factor("field_broad") +
    b1cov("disruption") +
    b2cov("productivity"),
  control = control.ergm(
    init = c(coef(model_degrees), rep(0, 2)),
    MCMLE.maxit = 15,
    MCMC.samplesize = 3000,
    MCMLE.termination = "Hummel"
  )
)

## 4. Modelo final optimizado
model_final <- ergm(
  net_bipartite ~ 
    edges +
    gwb1degree(decay = 0.25, fixed = T) +
    gwb2degree(decay = 0.25, fixed = T) +
    b1cov("disruption") +
    b2cov("productivity") +
    b1factor("field_broad") +
    b1nodematch("field_broad", diff=T) +
    b1cov("disruption"):b2cov("productivity"),
  control = control.ergm(
    init = c(coef(model_covars), rep(0, 3)),
    seed = 123,
    MCMLE.maxit = 14,
    MCMC.burnin = 1000,      
    MCMC.interval = 50,      
    MCMC.samplesize = 2000,  
    parallel = 2,
    parallel.type = "PSOCK",
    MCMLE.termination = "Hummel"
  )
)
```

```{r}
summary(model_final)
```


### Diagnósticos del Modelo

```{r model-diagnostics}
#| fig-width: 10
#| fig-height: 8

# Bondad de ajuste
gof_model <- gof(model_final)
plot(gof_model)
```


```{r}
# MCMC diagnósticos
mcmc.diagnostics(model_final)
```


## Interpretación de Resultados del ERGM

El modelo final revela patrones significativos que nos permiten entender la estructura del campo científico estudiado:

### 1. Tendencia Base y Estructura General
- El coeficiente negativo y significativo de `edges` (β = -9.79, p < 0.001) indica una baja densidad base en la red, consistente con la naturaleza selectiva de las colaboraciones científicas.
- La geometría ponderada de grados muestra patrones asimétricos entre papers y autores:
  * `gwb1deg` (papers) no es significativo (β = 0.56, p = 0.634)
  * `gwb2deg` (autores) es positivo y significativo (β = 9.02, p < 0.001)
  Esto sugiere una fuerte tendencia a la centralización en torno a autores productivos, pero no en torno a papers específicos.

### 2. Diferenciación Disciplinar
- Los campos STEM muestran una mayor probabilidad base de vínculos (β = 0.92, p < 0.001)
- La homofilia disciplinar es asimétrica:
  * SHAPE muestra fuerte homofilia (β = 1.49, p < 0.001)
  * STEM no muestra homofilia significativa (β = 0.48, p = 0.457)
Esto sugiere que mientras las ciencias sociales y humanidades (SHAPE) tienden a colaborar dentro de su campo, las ciencias STEM muestran patrones más abiertos de colaboración interdisciplinaria.

### 3. Disrupción y Productividad
- La disrupción tiene un efecto positivo y significativo (β = 0.23, p < 0.001) en la formación de vínculos
- La productividad muestra un efecto negativo (β = -0.12, p < 0.001)
- Sorprendentemente, la interacción entre disrupción y productividad no es significativa (β = 0.002, p = 0.971)

## Implicaciones Teóricas

Los resultados refinan tanto la teoría de Gondal (2011) sobre campos emergentes como los hallazgos de Li et al. (2024) sobre la relación entre productividad y disrupción:

### Centralización Asimétrica 

El coeficiente significativo de gwb2degree (β = 9.02) junto con el gwb1degree no significativo indica que la centralización opera de manera asimétrica. La tendencia a la centralización que Gondal predice para campos emergentes se manifiesta principalmente en los patrones de colaboración de los autores, más que en la concentración de citaciones en papers específicos. Esto sugiere que en etapas tempranas, la estructura del campo está más determinada por redes de colaboración que por papers seminales.

### Diferenciación Disciplinar Heterogénea

La fuerte homofilia en SHAPE (β = 1.49) contrastada con la ausencia de homofilia significativa en STEM refina la tesis de Gondal sobre diferenciación disciplinar. En lugar de un proceso uniforme de diferenciación, observamos que:
  - Los campos SHAPE muestran límites más rígidos, con mayor tendencia a colaboraciones intradisciplinares
  - Los campos STEM exhiben fronteras más permeables, facilitando colaboraciones interdisciplinares
Esta heterogeneidad en patrones de diferenciación no está contemplada en el marco original de Gondal.

### Complejidad de la Innovación y Productividad

Nuestros resultados extienden los hallazgos de Li et al. (2024) al contexto de redes de colaboración:
  - El efecto negativo de la productividad en la formación de vínculos (β = -0.12) es consistente con la tesis de Li et al. sobre que los científicos más productivos tienden a producir menos investigación disruptiva
  - Sin embargo, el efecto positivo de la disrupción en la formación de vínculos (β = 0.23) sugiere que las ideas disruptivas, aunque menos frecuentes en autores productivos, son atractivas para la colaboración
  - La ausencia de una interacción significativa entre disrupción y productividad (β = 0.002, p = 0.971) sugiere que estos procesos operan de manera independiente, refinando nuestra comprensión del trade-off identificado por Li et al.

### Estructuras Híbridas y Tensiones Productivas

La integración de nuestros hallazgos con Li et al. (2024) y Gondal (2011) sugiere que los campos emergentes se caracterizan por tensiones productivas entre:
  - Centralización colaborativa (evidenciada por gwb2degree positivo)
  - Innovación disruptiva (efecto positivo de disrupción)
  - Productividad establecida (efecto negativo de productividad)
Estas tensiones podrían ser funcionales para el desarrollo del campo, permitiendo simultáneamente la acumulación de conocimiento (vía autores productivos centrales) y la innovación disruptiva (vía colaboraciones con autores menos establecidos).

## Limitaciones y Trabajo Futuro

  - Extensión temporal del análisis
  - Incorporación de medidas alternativas de disrupción
  - Análisis de sensibilidad con diferentes especificaciones de modelo


## Bibliografía

- Gondal, N. (2011). The local and global structure of knowledge production in an emergent research field: An exponential random graph analysis. Social Networks, 33(1), 20–30. https://doi.org/10.1016/j.socnet.2010.09.001
- Gondal, N. (2018). Duality of departmental specializations and PhD exchange: A Weberian analysis of status in interaction using multilevel exponential random graph models (mERGM). Social Networks, 55, 202–212. https://doi.org/10.1016/j.socnet.2018.07.005
- Li, H., Tessone, C. J., & Zeng, A. (2024). Productive scientists are associated with lower disruption in scientific publishing. Proceedings of the National Academy of Sciences, 121(21), e2322462121. https://doi.org/10.1073/pnas.2322462121



